【裁判字號】    92,訴,378
【裁判日期】    921125
【裁判案由】    營業稅
【裁判全文】
高雄高等行政法院判決                           九十二年度訴字第三七八號
                              .
    原      告  金山壓鑄工業股份有限公司
    代  表  人  甲○○董事長
    訴訟代理人  丁澤祥會計師
    被      告  財政部臺灣省南區國稅局
    代  表  人  乙○○局長
    訴訟代理人  丙○○
右當事人間因營業稅事件，原告不服財政部中華民國九十二年二月二十日台財訴字第
０九０００六一二七０號訴願決定，提起行政訴訟。本院判決如左：
    主  文
原告之訴駁回。
訴訟費用由原告負擔。
    事  實
甲、事實概要：
    緣原告於民國（下同）八十五年五月至十二月間購買鋁合金錠，金額計新台幣（
    下同）一０、四二０、六一二元，未依規定取得合法憑證，而取得非實際交易對
    象麗祐企業股份有限公司（下稱麗祐公司）所開立之統一發票充當進項憑證，並
    據以申報扣抵銷項稅額，違反行為時營業稅法（營業稅法經修正為加值型及非加
    值型營業稅法，於九十年七月十一日公布生效）第十九條第一項第一款及第三十
    三條第一款規定，經高雄縣政府稅捐稽徵處通報臺南縣稅捐稽徵處審查違章成立
    ，乃依同法第五十一條第五款規定，除追繳營業稅五二一、０三一元外，並按所
    漏稅額五二一、０三一元處三倍之罰鍰一、五六三、０００元（計至百元止）。
    原告不服，申經復查結果，未獲變更；提起訴願，亦遭決定駁回；遂提起本件行
    政訴訟。
乙、兩造聲明：
一、原告聲明求為判決：訴願決定及原處分（含復查決定）均撤銷。
二、被告聲明求為判決：原告之訴駁回。
丙、兩造主張之理由：
壹、原告起訴意旨略謂：
一、按行為時營業稅法第五十一條第五款規定：「納稅義務人，有左列情形之一者，
    除追繳稅款外，按所漏稅額處一倍至十倍罰鍰，並得停止其營業：一、．．．五
    、虛報進項稅額者。」明顯表示有虛報進項稅額者始得追繳及處罰，反之則否。
    原告向峰安公司集團購買鋁合金錠，雖該集團以麗祐公司為銷售交易對象，但其
    所開立之統一發票貨款一０、四二０、六一二元及營業稅款五二一、０三一元皆
    由原告支付，並由銷售公司申報繳入公庫，原告並無虛報進項稅額及漏稅；又司
    法院釋字第三三七號解釋意旨：「營業稅法第五十一條第五款規定，納稅義務人
    虛報進項稅額者，除追繳稅款外，按所漏稅額處五倍至二十倍罰鍰，並得停止其
    營業。依此規定意旨，自應以納稅義務人有虛報進項稅額，並因而逃漏稅款者，
    始得據以追繳稅款及處罰。」解釋理由書並說明：「營利事業銷售貨物，不對直
    接買受人開立統一發票，應依稅捐稽徵法第四十四條規定論處，財政部六十九年
    八月八日（六九）臺財稅字第三六六二四號函所採之見解，業經本院大法官會議
    釋字第二五二號解釋，認與憲法並無牴觸。營業人買受貨物，不向直接出賣人取
    得統一發票，依同一法理，適用稅捐稽徵法第四十四條處罰，與上開解釋意旨相
    符。」本件被告所為處分，不依前揭司法院釋字第三三七號解釋意旨處理，顯屬
    違法。
二、又「營業人左列進項稅額，不得扣抵銷項稅額：一、購進之貨物或勞務未依規定
    取得並保存第三十三條所列之憑證者。」行為時營業稅法第十九條第一項第一款
    定有明文。其規定意旨僅為不得扣抵銷項稅額，並未規定以不得扣抵之進項憑證
    申報扣抵銷項稅額之稅款，尚應予以追繳，原處分卻引用該條文除不准抵繳外並
    另補徵稅額，致發生重複課稅，原告係屬未依規定取得並保存營業稅法第三十三
    條所列之憑證者行為，應改依稅捐稽徵法第四十四條規定處罰，不應追補稅款及
    處漏稅罰。
三、再依據財政部八十四年三月二十四日台財稅字第八四一六一四０三八號函：「說
    明：一、．．．二、按營業人有進貨事實而取得虛設行號開立之發票申報扣抵銷
    項稅額者，如該營業人能證明確有支付進項稅額予實際銷貨之營業人，並經稽徵
    法第四十四條規定處以行為罰外，尚應依營業稅法第十九條第一項第一款規定，
    就其取得不得扣抵憑證扣抵銷項稅額部分，追補稅款，再處漏稅罰，前經本部八
    十三年七月九日台財稅第八三一六０一三七一號函說明二（一）２‧核釋在案。
    」由此可知，本件被告科處原告三倍漏稅罰一、五六三、０００元，明顯違誤。
貳、被告答辯意旨略謂：
一、 補徵營業稅部分：
（一）原告於八十五年五月至十二月間購買鋁合金錠，金額計一０、四二０、六一二
      元，未依規定取得合法憑證，卻取得非實際交易對象麗祐公司所開立之統一發
      票七張充當進項憑證，申報扣抵銷項稅額，逃漏營業稅五二一、０三一元，有
      臺灣高雄地方法院檢察署（下稱高雄地檢署）檢察官八十九年度偵字第九二八
      九號起訴書、原告談話筆錄及相關事證資料可稽，經高雄縣政府稅捐稽徵處通
      報臺南縣稅捐稽徵處查證屬實，乃核定補徵營業稅五二一、０三一元。且依前
      開起訴書所載，朱安雄為峰安金屬股份有限公司（下稱峰安公司）之實際負責
      人，其為圖峰安公司之股票能順利上市及維持上市後業績，即基於概括犯意，
      以彭貴春、陳金鶴（後改時高信）及劉輝聰（後改劉明枝）名義設立聖舫企業
      有限公司、聖星企業股份有限公司及麗祐公司，而以聖舫、聖星及麗佑公司配
      合峰安公司，調節峰安公司營業額，虛列銷售貨物與該三家公司，使峰安公司
      營業額達一定之業績，以符合臺灣證券交易所股份有限公司要求之上市條件，
      並將不實之交易登載於帳冊上，嗣聖舫、聖星及麗祐公司與峰安公司為不實交
      易後，有大量之進項稅額，即由峰安公司銷售該三家公司之統一發票予需要發
      票之公司，或由峰安公司銷售產品後，直接交付此三家公司之統一發票，期間
      此三家公司並互開統一發票，偽做交易情形，以免被稅捐單位查覺等情，足見
      麗祐公司係專以虛開不實統一發票供營業人作為進項憑證扣抵營業稅，麗祐公
      司實際既無進銷貨事實，原告自無向其進貨並支付進項稅額之實。
（二）次查原告九十年五月二日委託吳美麗於臺南縣稅捐稽徵處新化分處所作之談話
      筆錄，稱其於八十五年間，向自稱為峰安公司業務員者購買鋁合金錠，因該員
      聲稱峰安公司與麗祐公司為關係企業，致其取得麗祐公司所開立之統一發票等
      語；經查原告稱與峰安公司交易期間長達一年，交易筆數達七筆，金額一０、
      四二０、六一二元（另筆八十五年二月間取得ＢＨ00000000號統一發
      票，金額五００、一００元，已逾核課期間），而臺南縣稅捐稽徵處新化分處
      於九十年五月四日、五月十一日南縣稅新分一字第九００八０五八二號、九０
      ０八一一一二號函請原告提供各筆交易之付款及相關帳載資料，原告僅提供載
      有票據號碼及金額等支票支付明細表，卻迄未能提供具體相關事證，且其提示
      之支票支付明細表所載之支票日期、金額與其取得發票日期、金額均不相符，
      原告稱峰安公司為其實際交易對象乙節，顯不足採。另依改制前行政法院即現
      之最高行政法院八十七年七月份庭長評事聯席會議決議略以：營業人雖有進貨
      事實，惟不依規定取得交易對象開立之進項憑證，而取得非交易對象開立之進
      項憑證，申報扣抵銷項稅額時，該項已申報扣抵之銷項營業稅額顯未依法繳納
      ，仍應依營業稅法第十九條第一項第一款規定，就其取得不得扣抵憑證扣抵銷
      項稅額部分，追補該項不得扣抵之銷項稅款。是原處分以原告雖有進貨事實，
      惟未取得真正交易對象所開立之統一發票，卻取得涉嫌虛設行號之麗祐公司所
      開立之統一發票充作進項憑證，申報扣抵銷項稅額，顯有取得不得扣抵憑證並
      以該進項稅額扣抵銷項稅額情事，違章事證明確，依首揭規定，核定補徵營業
      稅額五二一、０三一元，並無不合。
二、罰鍰部分：
    原告於八十五年五月至十二月間購買鋁合金錠，金額計一０、四二０、六一二元
    ，未依規定取得合法憑證，卻取得非實際交易對象麗祐公司所開立之統一發票充
    當進項憑證，申報扣抵銷項稅額，違章事證明確，業如前述，原處分以原告自違
    章行為發生日至八十九年六月十二日函查日止，其八十九年一月至二月份當期營
    業稅期末累積留抵稅額為零，實際已構成虛報進項稅額扣抵銷項稅額逃漏稅情事
    ，因原告已於裁罰處分前補繳稅款並書面承認違章等情，乃按所漏稅額處三倍罰
    鍰一、五六三、０００元元，並無違誤。
    理  由
一、按「營業人左列進項稅額，不得扣抵銷項稅額：一、購進之貨物或勞務未依規定
    取得並保存第三十三條所列之憑證者。」「進項稅額，指營業人購買貨物或勞務
    時，依規定支付之營業稅額。」「納稅義務人有左列情形之一者，除追繳稅款外
    ，按所漏稅額處一倍至十倍罰鍰，．．．：一、．．．五、虛報進項稅額者。」
    行為時營業稅法（九十年七月十一日公布修正為加值型及非加值型營業稅法）第
    十九條第一項第一款、第十五條第三項及第五十一條第五款分別定有明文。又「
    營業稅法第五十一條第五款規定，納稅義務人虛報進項稅額者，除追繳稅款外，
    按所漏稅額處五倍至二十倍罰鍰（現已修正為一倍至十倍），並得停止其營業。
    依此規定意旨，自應以納稅義務人有虛報進項稅額，並因而逃漏稅款者，始得據
    以追繳稅款及處罰。」業經司法院釋字第三三七號解釋在案。復按「二、為符合
    司法院大法官會議釋字第三三七號解釋意旨，對於營業人取得非實際交易對象所
    開立之統一發票作為進項憑證申報扣抵銷項稅額之案件，應視情節，分別依左列
    原則處理。（一）取得虛設行號發票申報扣抵之案件：１、．．．２、有進貨事
    實者：（１）．．．（２）‧‧‧除該營業人能證明確有支付進項稅額予實際銷
    貨之營業人，並經稽徵機關查明該稅額已依法報繳者，應依營業稅法第十九條第
    一項第一款規定，就其取得不得扣抵憑證扣抵銷項稅額部分，追補稅款，不再處
    漏稅罰外，其虛報進項稅額，已構成逃漏稅，應依營業稅法第五十一條第五款規
    定補稅並處罰。」「關於營業人有進貨事實而取得虛設行號開立之發票申報扣抵
    銷項稅額。如該營業人能證明確有支付進項稅額予實際銷售人，且經查明開立發
    票之虛設行號已依規定按期申報進、銷項資料，並按其申報之應納稅額繳納者，
    可依本部八十三年七月九日台財稅第八三一六０一三七一號函說明二辦理。」「
    我國現行加值型營業稅係就各個銷售階段之加值額分別予以課稅之多階段銷售稅
    。各銷售階段之營業人皆為營業稅之納稅義務人，故尚不能僅以最後銷售階段之
    營業人已報繳營業稅，即認定其他銷售階段之營業人當無逃漏營業稅。本案就營
    業人有進貨事實而取得非實際交易對象之虛設行號所開立之統一發票充作進項憑
    證申報扣抵銷項稅額之情形而言，因虛設之公司行號為牟取不法之利益，而無銷
    售貨物或勞務之事實虛開統一發票後，通常另取得虛偽之進項憑證申報扣抵銷項
    稅額，以抵銷其應納之稅額，故虛設之公司行號縱有申報營業稅，政府亦無收到
    應收之稅款，自難謂無逃漏。」亦經財政部八十三年七月九日台財稅第八三一六
    ０一三七一號函、八十四年三月二十四日台財稅第八四一六一四０三八號函及八
    十七年一月十七日台財稅第八七一九二五四一Ｏ號函分別釋示在案。財政部上述
    函釋係上級機關為下級機關在執行職務時之依據所為之解釋，性質上屬行政規則
    ；查其內容係闡明法規之原意，核與我國現行營業稅係屬加值型營業稅之特性相
    合，加以現代之課稅大部分和納稅義務人之生活範圍相連結，故只有納稅義務人
    最了解其情況，也最接近課稅之證據資料，是上述函釋引入納稅義務人協力義務
    之精神，亦與前述司法院釋字第三三七號解釋意旨相符，自得自原法規生效時日
    起予以援用（司法院釋字第二八七號解釋參照）。
二、本件原告於八十五年五月至十二月間購買鋁合金錠，金額計一０、四二０、六一
    二元，未依規定取得合法憑證，而取得非實際交易對象麗祐公司所開立之統一發
    票充當進項憑證，並據以申報扣抵銷項稅額，違反行為時營業稅法第十九條第一
    項第一款及第三十三條第一款規定，經高雄縣政府稅捐稽徵處通報臺南縣稅捐稽
    徵處審查違章成立，乃依同法第五十一條第五款規定，除追繳營業稅五二一、０
    三一元，並按所漏稅額五二一、０三一元處三倍之罰鍰一、五六三、０００元（
    計至百元止）等情，有營業人銷售額與稅額申報書、專案申請調檔統一發票查核
    清單、原告代理人吳美麗談話筆錄、統一發票、高雄地檢署八十九年度偵字第九
    二八九號起訴書等附於原處分卷可稽，且為兩造所不爭，自堪認定。
三、爰分別就補徵營業稅及裁處罰鍰部分分述如後：
（一）、關於補徵營業稅部分：
    １、經查，本件原告購買鋁合金錠，係由案外人峰安公司派出之業務員與原告聯
        繫、接觸等情，業據原告訴訟代理人自承在卷（詳本院九十二年十月二十八
        日準備程序筆錄）；即原告代理人吳美麗於原處分機關調查時亦陳稱「由峰
        安集團公司業務員到本公司推銷產品，因品質符合本公司需求，乃向其購買
        ，該公司交付麗祐公司發票予本公司，並聲稱麗祐公司為其關係企業母子公
        司，本公司因不諳稅法而取得麗祐公司發票，充當進項憑證。」等語，足認
        原告實際交易對象為峰安公司，非麗祐公司無訛；再參以高雄地檢署檢察官
        八十九年度偵字第九二八九號起訴書略以：「朱安雄為峰安金屬股份有限公
        司之實際負責人，．．．民國八十年間，朱安雄為圖峰安公司之股票能順利
        上市及維持上市後業績，即基於概括犯意，設立聖舫企業有限公司、聖星企
        業股份有限公司及麗祐企業股份有限公司，而以聖舫、聖星、麗祐公司配合
        峰安公司，調節峰安公司營業額，虛列銷售物品與該三家公司．．．．，即
        由峰安公司銷售該三家公司之統一發票與需要發票之公司，或由峰安公司銷
        售產品後，直接交付此三家公司之發票．．．．。」亦認麗祐公司核係峰安
        公司所虛設，且專以虛開不實統一發票供營業人作為進項憑證扣抵營業稅事
        證確鑿，則麗祐公司實際上為峰安公司所控管，乃峰安公司為調節峰安公司
        營業額所虛設之公司，亦即麗祐公司實際上並未為營業行為，僅是峰安公司
        以帳務處理方式形成該等公司有對外營業之假象，故其等為虛設行號一節，
        應堪認定。麗祐公司既為一實際上未為營業行為之虛設行號，而無進銷貨之
        事實，則原告自無實際上向其購貨之可能，其既無與麗祐公司有實際交易之
        行為，自亦無向其進貨並支付進項稅額之事實，從而原告提供之進項發票，
        充其量僅足以證明其有進貨事實，仍不足以證明其確係向麗祐公司進貨，故
        其取得非實際銷貨對象所開立之進項憑證，並持以申報扣抵銷項稅額致虛報
        進項稅額之違章情事，洵堪認定，揆諸首揭規定，被告據予補徵營業稅，並
        無不合。
    ２、又「營業人雖有進貨事實，惟不依規定取得交易對象開立之進項憑證，而取
        得非交易對象開立之進項憑證，申報扣抵銷項稅額時，該項已申報扣抵之銷
        項營業稅額顯未依法繳納，仍應依營業稅法第十九條第一項第一款規定，就
        其取得不得扣抵憑證扣抵銷項稅額部分，追補該項不得扣抵之銷項稅款。又
        我國現行加值型營業稅係就各個銷售階段之加值額分別予以課稅之多階段銷
        售稅，各銷售階段之營業人皆為營業稅之納稅義務人，故該非交易對象之人
        是否已按其開立發票之金額報繳營業稅額，並不影響本件營業人補繳營業稅
        之義務。」業經改制前行政法院即現在之最高行政法院八十七年七月份第一
        次庭長評事聯席會議決議在案；本件之麗祐公司既非原告之實際交易對象，
        故原告以麗祐公司所開立之統一發票，已依法申報繳納所開立發票應納之營
        業稅為由，主張不應再對原告補徵營業稅云云，容有誤解，自不足取。
（二）、關於罰鍰部分：
    １、再查我國現行加值型營業稅係就各個銷售階段之加值額分別予以課稅之多階
        段銷售稅。各銷售階段之營業人皆為營業稅之納稅義務人，自不能僅以最後
        銷售階段之營業人已報繳營業稅，即認定其他銷售階段之營業人當無逃漏營
        業稅。而營業人有進貨事實而取得非實際交易對象之虛設行號所開立之統一
        發票充作進項憑證申報扣抵銷項稅額之情形，因虛設之公司行號為牟取不法
        之利益，於無銷售貨物或勞務之事實虛開統一發票後，通常會另取得虛偽之
        進項憑證申報扣抵銷項稅額，以抵銷其應納之稅額，故虛設之公司行號縱有
        申報營業稅，政府亦無收到應收之稅款，是於此情形，須營業人證明確有支
        付進項稅額予實際銷貨之營業人，並經稽徵機關查明該稅額已依法報繳者，
        始有司法院釋字第三三七號解釋所稱：納稅義務人雖有虛報進項稅額，並不
        因而逃漏營業稅情事。本件原告取得非實際交易對象之麗祐公司開立之發票
        四十五張，充當進項憑證申報扣抵一節，已如前述，其既未能證明其確有支
        付進項稅額與實際銷貨之營業人，則被告自亦無從調查實際銷貨人已否依法
        報繳本件之稅款，是依首揭法律見解，原告除應依法補繳營業稅外，尚構成
        行為時營業稅法第五十一條第五款之漏稅罰責，自堪認定。
    ２、本件原告取得非實際交易對象之麗祐公司開立之發票，充當進項憑證申報扣
        抵一節，已如前述，而依原告所提支票付款明細表，經向付款銀行查詢結果
        ，支票提示人部分為峰安公司，雖有華僑商業銀行永康分行九十二年八月十
        四日（九二）僑銀永營字第一八一號函及彰化銀行永康分行九十二年七月二
        十八日彰永康字第一四九二號函在卷可佐，惟核其所列支票支付金額、日期
        與其所指稱對應發票之日期、金額均不相同，尚無從勾稽，且原告亦無法提
        供具體事證，證明其確有支付進項稅額予實際交易對象之事實，是原處分以
        原告自違章行為發生日至八十九年六月十二日函查日止，其八十九年一月至
        二月份當期營業稅期末累積留抵稅額為零，實際已構成虛報進項稅額扣抵銷
        項稅額逃漏稅情事，因原告已於裁罰處分前補繳稅款並書面承認違章等情，
        乃依稅捐稽徵法第四十四條及營業稅法第五十一條第五款規定，擇一重之營
        業稅法第五十一條第五款規定，按所漏稅額裁處三倍罰鍰計一、五六三、０
        ００元（此部分漏稅罰大於依稅捐稽徵法第四十四條規定未取得實際交易對
        象開立之憑證應處查明認定總額百分之五罰鍰行為罰，擇一重處分）。原告
        主張依司法院釋字第三三七號解釋意旨，應僅科以行為罰云云，容有誤解。
    ３、又按「人民違反法律上之義務而應受行政罰之行為，法律無特別規定時，雖
        不以出於故意為必要，仍須以過失為其責任條件。但應受行政罰之行為，僅
        須違反禁止規定或作為義務，而不以發生損害或危險為其要件者，推定為有
        過失，於行為人不能舉證證明自己無過失時，即應受處罰。．．．．．．」
        司法院釋字第二七五號解釋可資參照。查原告就交易對象是否即為開立統一
        發票者本即負有查核之注意義務，且原告自承其係與峰安公司派出之業務員
        接觸購得鋁錠等，則原告取得麗祐公司所開立統一發票，縱非故意，亦有應
        注意、能注意而不注意之過失，應可認定，是原告主張其無故意、過失可言
        ，並非可採。
四、綜上所述，原告之主張並無可採。故而，被告以原告於八十五年五月至十二月間
    購買鋁合金錠，金額計一０、四二０、六一二元，未依規定取得合法憑證，而取
    得非實際交易對象麗祐公司所開立之統一發票充當進項憑證，並據以申報扣抵銷
    項稅額，乃依法補徵營業稅五二一、０三一元外，並依稅捐稽徵法第四十四條及
    行為時營業稅法（九十年七月一日修正為加值型及非加值型營業稅法）第五十一
    條第五款規定，裁處罰鍰一、五六三、０００元（計至百元止），揆諸首開規定
    ，並無違誤；訴願決定予以維持，亦無不合；原告起訴意旨，求為均予撤銷，為
    無理由，應予駁回。本件事證已臻明確，兩造其餘攻擊防禦方法均與判決之結果
    不生影響，自無逐一論述之必要，併此敘明。
據上論結，本件原告之訴為無理由，依行政訴訟法第一百九十五條第一項後段、第九
十八條第三項前段，判決如主文。
中      華      民      國    九十二    年      十一    月    二十五    日
                              高雄高等行政法院第三庭
                                          審判長法官   江幸垠
                                          法      官   林石猛
                                          法      官   戴見草
右為正本係照原本作成。
如不服本判決，應於判決送達後二十日內向本院提出上訴書狀，其未表明上訴理由者
，應於提起上訴後二十日內向本院提出上訴理由書（須按對造人數附繕本）；如於本
判決宣示或公告後送達前提起上訴者，應於判決送達後二十日內補提上訴理由書（須
附繕本）。未表明上訴理由者，逕以裁定駁回。
提起上訴應預繳送達用雙掛號郵票七份（每份三十四元）。
中      華      民      國    九十二    年      十一    月    二十五    日
                                          法院書記官   嚴寶明


司法院資訊處製作；財團法人民間司法改革基金會備份。
